【裁判字號】    98,聲再,3
【裁判日期】    980826
【裁判案由】    聲請再審
【裁判全文】
臺灣嘉義地方法院刑事裁定               98年度聲再字第3號
聲  請  人
即  被  告  甲○○
                      7號
選任辯護人  簡承佑律師
            張育誠律師
上列聲請人因詐欺案件，對於本院於民國97年12月11日第一審確
定判決（97年度易字第443號），聲請再審，本院裁定如下：
      主      文
再審之聲請駁回。
      理      由
一、按刑事訴訟法第420條第1項第6款規定，有罪之判決確定後
    ，因發現確實之新證據，足認受有罪判決之人應受無罪、免
    訴、免刑或輕於原判決所認定罪名之判決者，得聲請再審，
    而所謂「確實之新證據」，係指就該新證據之本身作形式上
    觀察，毋須經調查程序，顯然可認為足以動搖原確定之判決
    （最高法院40年臺抗字第2號判例意旨參照）。又所謂「發
    現」，係指該項證據判決當時已經存在，事實審法院於判決
    前因未經發見，不及調查斟酌，至其後始行發見者而言（最
    高法院28年臺抗字第8號判例意旨參照）。
二、聲請意旨略以：
（一）本院97年度易字第443號確定判決雖以證人蔡政龍於本院
      97 年度易字第443號審理時到庭結證稱: 甲○○說伊家住
      哪裡他都知道，要叫他合夥人來討，伊會怕所以才簽本票
      ，他們沒有當面對伊說若不付錢要對伊、伊家人不利等語
      ，然其於96年11月28日警詢時證稱: 甲○○向伊嗆聲伊後
      面有背景，如果不付錢就要向伊及家人不利，所以伊相當
      害怕，就依照他的意思簽下本票3張共120萬元給他等語，
      於96年12月28日偵查時亦結證稱: 甲○○說他知道伊家住
      哪裡，如果伊不給他們錢，會對伊不利，伊也有懷疑過他
      們是要騙伊，但因為伊會怕，後來還是給他們錢，息事寧
      人等語，是其證述前後不一致，經提示其警詢及偵查筆錄
      ，證人蔡政龍於本院審理時結證稱: 伊在警詢、偵查時所
      述實在，時間太久了，今日忘記沒有想起。甲○○說他公
      家的人後面背景很好，伊聽到他說若不付錢，他公家的人
      會對伊、伊家人不利會怕等語，參以證人蔡政龍於警詢及
      偵查證述時，距案發時間相距7、8月，記憶力較為鮮明，
      不易遺忘，而於本院審理證述時，距案發已1年6月餘，受
      限於人的記憶力，自難期待證人之證詞能完全相符，是以
      證人蔡政龍對於其自身證述之歧異處，既已證述如上，應
      以其於警詢、偵查及本院審理時最後之證述為可採，因認
      被告上開犯行為觸犯恐嚇取財罪云云。惟查: 按以恐嚇使
      人將物交付，有時固亦含有詐欺性質，但與詐欺取財罪之
      區別，則在有無施用威嚇，使人心生畏懼之情形為斷 (
      最高法院28年上字第1239號判例參照)，且詐欺與恐嚇取
      財，在社會事實關係上，乃截然不同之兩事，要無事實同
      一之可言，不得變更檢察官對被告恐嚇取財罪之起訴法條
      ，論處被告詐欺取財罪刑 (最高法院82年台上字第2585號
      判決參照)，是檢察官起訴訴追表明為恐嚇取財或詐欺之
      犯罪事實，程序上本不應變更起訴法條審判; 況其實質犯
      罪構成要件行為，本即因使人心生畏懼之威嚇手段之有無
      ，而截然不同，縱謂其詐欺手段兼含恐嚇性質，然仍應以
      是否具使人心生畏懼之威嚇手段而判斷，斷無含混謂稱手
      段兼令詐欺、恐嚇性質云云，而未予區分其構成要件行為
      內容於前，又無視詐欺、恐嚇取財基本社會事實迥異於後
      ，而將檢察官起訴被告甲○○犯罪事實欄一 (五)部分之
      詐欺取財罪變更起訴法條為刑法第346條第1項之恐嚇取財
      罪之理，故本院97年度易字第443號判決顯有違背法令之
      違誤自明。
（二）又查，證人蔡政龍於本院97年度易字第443號審理時結證
      稱: 「問: 他們去跟你要錢時說，有說要叫其他合夥人向
      你要錢嗎? 答: 是。」、「問: 他們也說知道你往哪裡，
      他們這麼說是怕跑掉嗎? 答: 是。」、「問: 除了這些，
      他們是否有說若不給付120萬，要對你，或對你家人怎麼
      樣??.. 答: 沒有說這麼明，他只說他知道我家住哪裡，
      我也跑不掉。」、「問: 只有說這樣嗎? 答: 是。」、「
      問: 他們有無說若不給要對你怎樣? 答: 沒有，只有說知
      道我家住哪裡這種話。」、「問: 警詢、偵查時為何說甲
      ○○說若不付錢就要對你和你家人不利? 答: 因為他說合
      夥人，他又高大，所以我才會想說給他，而且當時我也心
      虛，我做的是犯法的。」、「問: 甲○○確實沒有當面對
      你說若不付錢要對你、你家人不利嗎? 答: 是。」，乃原
      確定判決未審酌及此，該證據應可為被告並無觸犯恐嚇取
      財罪之有利證據，而原確定判決未詳予審究，自有再開審
      判程序予以調查釐清之必要。爰依刑事訴訟法第421條第1
      項第6款規定，聲請再審云云。
三、經查：
（一）聲請人所犯詐欺、賭博、恐嚇取財等案件，業經本院於97
      年12月11日97年度易字第443號判處應執行有期徒刑4年10
      月，罰金新臺幣25,000元，罰金如易服勞役，以新臺幣1,
      000元折算1日確定等情，業經本院調取上開案卷核閱無訛
      。
（二）聲請意旨固指原確定判決法院無視詐欺、恐嚇取財基本社
      會事實迥異於後，而將檢察官起訴被告甲○○犯罪事實欄
      一(五)部分之詐欺取財罪變更起訴法條為刑法第346條第1
      項之恐嚇取財罪，其判決顯有違背法令之違誤云云。然查
      ，再審為對確定判決認定事實錯誤所設之救濟程式；至於
      確定判決之審判違背法令，則不屬再審範圍，最高法院80
      年台抗字第421號著有裁定意旨可參，是聲請人聲請再審
      ，自以刑事訴訟法第420條及第421條所規定之認定事實錯
      誤之再審事由為限，至於確定判決之審判違背法令，則不
      得以之為聲請再審事由，故本件聲請人以原確定判決顯有
      違背法令之違誤聲請再審，其聲請程式自難謂合法。況查
      ，按刑法第346條第1項之恐嚇取財罪，與同法第339條第1
      項之詐欺取財罪，二者之區別，在於前者係施用使人心生
      畏怖之恐嚇手段，致被害人心生畏懼，明知不應交付財物
      而交付，後者則係施用詐術手段，使人陷於錯誤，誤信為
      應交付財物而交付。惟上開之恐嚇手段，常以虛假之事實
      為內容，故有時亦不免含有詐欺之性質，倘含有詐欺性之
      恐嚇取財行為，足使人心生畏懼時，自應僅論以高度之恐
      嚇取財罪，殊無再適用詐欺取財罪之餘地，最高法院84年
      度台上字第1993號著有判決意旨可憑。是關於原確定判決
      犯罪事實欄一（五）部分，起訴書雖認被告甲○○所為係
      犯刑法第339條第1項之詐欺取財罪，然起訴書既已載明被
      告甲○○共同基於意圖為自己不法所有之犯意聯絡，以簽
      賭六合彩之方式向蔡政龍索討120萬元（見起訴書第7頁附
      表編號５部分），原確定判決就此部分依據前述理由，認
      定被告甲○○所為係犯刑法第346條第1項之恐嚇取財罪，
      就其中向蔡政龍索討120萬元之基本社會事實既屬同一，
      則原確定判決依據刑事訴訟法第300條之規定，變更起訴
      法條自無不合，亦無判決違法之情事。
（三）聲請意旨又以證人蔡政龍於本院97年度易字第443號審理
      時結證稱: 「問: 甲○○確實沒有當面對你說若不付錢要
      對你、你家人不利嗎? 答: 是。」等上開有利證言，為原
      確定判決所未審酌，該證據應可為被告並無觸犯恐嚇取財
      罪之有利證據，而原確定判決未詳予審究，自有刑事訴訟
      法第421條第1項第6款之再審事由云云。然查，刑事訴訟
      法第420條第1項第6款所謂「確實之新證據」，係指就該
      新證據之本身作形式上觀察，毋須經調查程序，顯然可認
      為足以動搖原確定之判決，又所謂「發現」，係指該項證
      據判決當時已經存在，事實審法院於判決前因未經發見，
      不及調查斟酌，至其後始行發見者而言，已詳述如前。經
      查，證人蔡政龍於本院97年度易字第443號審理時證稱：
      甲○○說伊家住哪裡他都知道，要叫他合夥人來討，伊會
      怕所以才簽本票，他們沒有當面對伊說若不付錢要對伊、
      伊家人不利等語，與其警詢時證稱：甲○○向伊嗆聲伊後
      面有背景，如果不付錢就要向伊及家人不利，所以伊相當
      害怕，就依照他的意思簽下本票3張共120萬元給他等語，
      及偵查中證稱：甲○○說他知道伊家住那裏，如果伊不給
      他們錢，會對伊不利，伊也有懷疑過他們是要騙伊，但因
      為伊會怕，後來還是給他們錢，息事寧人等語，前後雖不
      一致，惟經提示其警詢及偵查筆錄，證人蔡政龍復證稱：
      伊在警詢、偵查時所述實在，時間太久了，今日忘記沒有
      想起。甲○○說他公家的人後面背景很好，伊聽到他說若
      不付錢，他公家的人會對伊、伊家人不利會怕等語，因認
      證人蔡政龍於警詢及偵查證述時，距案發時間相距7、8月
      ，記憶力較為鮮明，不易遺忘，應以其於警詢、偵查及原
      審最後之證述為可採。並據以認定被告甲○○恐嚇蔡政龍
      之手段，雖係以虛假之事實為內容，含有詐欺之性質，因
      其等含有詐欺性之恐嚇取財行為，足使證人蔡政龍心生畏
      懼時，應論以高度之恐嚇取財罪，是原確定判決法院於判
      決時，已就證人蔡政龍於本院97年度易字第443號審理時
      之證言，已詳敘其斟酌後不予採納之理由，聲請人再執此
      為「發現確實新證據」，自有未合。
四、綜上所述，本院經依職權調取原確定判決全卷，原確定判決
    對於何以認定聲請人有詐欺、賭博及恐嚇取財等犯行，已詳
    予認定說明，而聲請人於聲請再審狀所提之再審理由，難以
    認定有刑事訴訟法第420條第1項第6款所謂「發現確實之新
    證據」之情形，已如上述，揆諸首揭規定，本件再審聲請核
    無理由，應予駁回。
五、據上論斷，應依刑事訴訟法第434條第1項，裁定如主文。
中    華    民    國    98    年     8    月    26    日
                刑事第一庭  審判長法  官  許進國
                                  法  官  張志偉
                                  法  官  黃明展
以上正本證明與原本無異。
如不服本裁定，應於裁定送達後五日內向本院提出抗告狀（應附
繕本）。
中    華    民    國    98    年     8    月    26    日
                                  書記官  張菀純


司法院資訊處製作；財團法人民間司法改革基金會備份。
